【裁判字號】    90,裁,548
【裁判日期】    900725
【裁判案由】    土地徵收
【裁判全文】
最  高  行  政  法  院  裁  定                      九十年度裁字第五四八號
    聲  請  人  甲○○
                丙○○
                乙○○○
右聲請人因土地徵收事件，對本院中華民國八十九年三月十日八十九年度裁字第三五
○號裁定聲請再審，本院裁定如左：
    主  文
再審之聲請駁回。
再審訴訟費用由聲請人負擔。
    理  由
按對於本院裁定聲請再審，須具有舊行政訴訟法第二十八條即新行政訴訟法第二百七
十三條第一項、第二項所列各款情形之一者，始得為之。舊法第二十八條第一款即新
行政訴訟法第二百七十三條第一項第一款所謂「適用法規顯有錯誤者」，係指原裁判
所適用之法規與現行法規有所牴觸或有效之判例解釋有所違反者而言，至於事實認定
錯誤或法律上見解之歧異，不得謂為適用法規顯有錯誤。本件原裁定係以：本件聲請
人於民國八十六年十二月八日向原臺灣省政府水利處提出陳情書，請求將其所有坐落
嘉義縣民雄鄉○○○段二五一之三九地號等十二筆土地，於施作牛稠溪溪底寮堤防工
程後，納入行水區域時一併辦理徵收事宜。經該處於八十七年二月七日以水河字第Ｚ
○○○○○○○○○號函復略以：各該地號土地均位於自然河道範圍內，並非因建堤
後始納入行水區域或因建堤而加寬行水區，全省主、次要河川區域內私有土地，如全
部辦理徵收補償非政府財政所能負擔等語。經查核准徵收土地之機關，依土地法第二
百二十二條、第二百二十三條規定，為中央地政機關或省政府。而請求一併徵收，依
土地法第二百十七條規定，則為縣政府職權，均非臺灣省政府水利處，該處無權為核
駁之行政處分，從而該處就聲請人申請一併徵收土地所為之復函，經核僅係單純告知
政府目前無財源徵收補償之事實通知，並非就法定職掌範圍內所為之具體行政處分，
並不因而發生法律上之效果，自不能提起行政訴訟，訴願決定從實體上駁回，與再訴
願決定從程序上不合法予以駁回，理由雖有不同，但其結果尚無二致，聲請人提起本
件行政訴訟，自非合法為由，裁定駁回聲請人之訴，核其認事、用法均無不妥，自無
適用法規顯有錯誤之情形。聲請人以原裁定有舊行政訴訟法第二十八條第一款即新行
政訴訟法第二百七十三條第一項第一款再審事由，係主張：聲請人當初請求徵收，係
依據水利法第八十二、八十三條規定，此與土地法第二百十七條所規定因徵收土地之
殘餘部分面積過小或形勢不整致不能為相當之使用請求一併徵收並不相符，且聲請人
亦非據此而為請求，原裁定未究上情，遽認本件請求與土地法第二百十七條規定不相
符合，顯有適用法規錯誤之違法。又聲請人直接向原臺灣省政府水利處申請徵收，若
該處認為符合水利法第八十二、八十三條規定，自應依土地法第二百十四、二百十三
條規定向省政府聲請核辦。參以土地法第二百三十六條第二項規定補償費由需用土地
人負擔，並非由核准徵收機關負擔，是該處因施設堤防侵害聲請人所有土地使用之權
益，而本於其職掌範圍以目前無財源徵收拒絕給予補償費，故該處所為本件處分顯屬
職掌範圍內所為之具體行政處分為其論據。然查，水利法第八十二條、第八十三條僅
規定水道治理計畫之土地徵收與限制使用，至於土地徵收程序仍應適用土地法相關規
定；又所謂行政處分者，係指行政主體，基於職權，就具體事件，所為發生公法上法
律效果之單方行政行為而言，至行政機關所為單純事實之述（或事實通知）或理由
之說明，既不因該項敘述或說明而生何法律上之效果者，自非行政處分，人民即不得
對之提起訴願，本院四十四年判字第十八號、六十二年裁字第四十一號著有判例可稽
。從而，原裁定據以駁回聲請人之訴，於法並無不合。聲請人之主張，無非法律上見
解之歧異，自不得聲請再審。聲請人本件聲請再審，為無理由，應予駁回。
據上論結，本件再審之聲請為無理由，爰依行政訴訟法第二百八十三條、第二百七十
八條第一項、第一百零四條、民事訴訟法第九十五條、第七十八條，裁定如主文。
中    華    民    國     九十        年      七      月     二十五      日
                    最 高 行 政 法 院  第 五 庭
                                審 判 長 法  官      廖  政  雄
                                         法  官      趙  永  康
                                         法  官      林  清  祥
                                         法  官      鍾  耀  光
                                         法  官      姜  仁  脩
右  正  本  證  明  與  原  本  無  異
                                         法院書記官  莊  俊  亨
中    華    民    國     九十        年      七      月     二十五      日


司法院資訊處製作；財團法人民間司法改革基金會備份。
